【裁判字號】    89,台上,1496
【裁判日期】    890323
【裁判案由】    違反組織犯罪防制條例
【裁判全文】
最高法院刑事判決                              八十九年度台上字第一四九六號
    上  訴  人  甲○○  男
右上訴人因違反組織犯罪防制條例案件，不服台灣高等法院中華民國八十七年一月二
十二日第二審判決（八十六年度上訴字第三○三○號，起訴案號：台灣基隆地方法院
檢察署八十六年度偵字第三五四號），提起上訴，本院判決如左：
    主  文
原判決撤銷，發回台灣高等法院。
    理  由
本件原判決認定上訴人甲○○明知「天道盟同心會」，係三人以上，有發起人、會長
、副委員、委員、組長及會員等內部管理結構，以對抗「天道盟太陽會」勢力，及為
基隆市各特種行業圍勢等為犯罪宗旨，而具有集團性、常習性及脅迫性之不法犯罪組
織。竟於民國八十四年八月三十日，在基隆市○○路富豪園餐廳內，參加由吳明貴所
發起「天道盟基隆同心會」。並在入會後擔任顧問，平日帶領指揮犯罪組織成員幫眾
林炳煌、趙慶芳、許俊傑、黃清輝等多人，在基隆市「市場口」、「文安里」一帶活
動。嗣於八十六年一月十八日，前往基隆市警察局投案等情。因而維持第一審論處上
訴人指揮犯罪組織罪刑之判決，駁回上訴人在第二審之上訴等情，固非無見。
惟查：(一)認定事實所憑之證據，須實際存在，就該案卷宗不難考見者，始克當之。倘
判決書內所記載之證據，與卷宗內筆錄或文件之內容不相適合，則其判決之根據，實
際上並不存在，自屬採證違法。原判決理由內謂證人何登偉、陳順天、許春萬於調查
站訊問時，均證稱：上訴人為天道盟同心會顧問。而以之作為上訴人為指揮犯罪組織
犯行之佐證（見原判決理由二之（二））。然卷查上開證人於調查站訊問時，並未為
如是供證（見偵查卷第十四至十六、十九至二三頁）。則原判決所記載之證據，與卷
內資料不相適合，難認適法。且上訴人及其手下林炳煌、許俊傑、黃清輝暨同心會長
張勝福於警訊中亦均稱上訴人為委員，上訴人在同心會中之地位究為如何亦待釐清。
(二)行為之處罰，以行為時之法律有明文規定者為限，為刑法第一條所明定，此乃法律
不溯既往及罪刑法定主義，為刑法時之效力之兩大原則。原判決認定上訴人於八十四
年八月三十日，參與吳明貴所發起不法幫派組織「天道盟基隆同心會」，並擔任顧問
，平日指揮犯罪組織成員幫眾林炳煌、趙慶芳、許俊傑、黃清輝等人，在基隆市「市
場口」、「文安里」一帶活動等情，因而適用組織犯罪防制條例第三條第一項前段之
規定，論處上訴人指揮犯罪組織罪刑。但查上開條例第三條第一項前段之罪，係以發
起、主持、操縱或指揮犯罪組織者為構成要件。原判決就上訴人自八十五年十二月十
一日組織犯罪防制條例公布施行後，是否仍有主持、操縱或指揮該犯罪組織之行為，
未詳加調查，並於事實欄內為明白記載，致事實尚欠明確，自無從為適用法律當否之
判斷。以上或為上訴意旨所指摘，或為本院得依職權調查之事項。上訴人上訴意旨指
摘原判決不當，非無理由，應認有發回更審之原因。
據上論結，應依刑事訴訟法第三百九十七條、第四百零一條，判決如主文。
中      華      民      國    八十九    年      三      月    二十三    日
                              最高法院刑事第八庭
                                  審判長法官  吳  雄  銘
                                        法官  池  啟  明
                                        法官  石  木  欽
                                        法官  郭  毓  洲
                                        法官  吳  三  龍
      右正本證明與原本無異
                                              書  記  官
中      華      民      國    八十九    年      三      月     三十     日
                                                                        Ｅ


司法院資訊處製作；財團法人民間司法改革基金會備份。
